臺灣桃園地方法院民事裁定　　　　　　100年度家聲字第623號
聲　請　人　鄭吉芳
相　對　人　陳志賢
法定代理人　陳春來
上列當事人間聲請父母別居之子女權利義務行使負擔事件，本院
裁定如下：
    主      文
對於兩造所育未成年子女陳瑋慈（女；民國○○年○月○○日生；身
分證統一編號：Ｚ000000000號）、陳瑋涵（女；民國○○年○月○○
日生；身分證統一編號：Ｚ000000000號）權利義務之行使或負擔
，酌定由聲請人任之。
聲請程序費用由聲請人負擔。
    事實及理由
一、本件聲請意旨略以：聲請人與相對人為夫妻，育有未成年子
    女陳瑋慈（民國○○年○月○○日生）、陳瑋涵（民國○○年○月○○
    日生）。兩造分居達1年8個月以上，對於前揭未成年子女權
    利義務都全由聲請人行使及負擔，現在未成年子女與聲請人
    同住，相對人在95年期間車禍受傷成半身不遂，要插鼻胃管
    、包尿布，而且需長期照顧，這段時間都是由聲請人在照料
    相對人與兩個未成年子女，而相對人現在對自己的生活起居
    打理沒有問題，但無謀生能力。99年年初聲請人與相對人及
    兩名未成年子女回娘家住，隔天相對人因宵夜問題回夫家住
    ，因夫家不准未成年子女戶籍遷出，以至於轉學困難，子女
    因學校距離遠，每日需6點起床，且到家都很晚了，故為維
    護該未成年子女之健全成長及最佳利益，爰依民法第1089條
    之1準用民法第1055條，及非訟事件法第127條之規定，請求
    酌定前揭未成年子女權利義務之行使及負擔由聲請人任之等
    語。
二、按夫妻離婚者，對於未成年子女權利義務之行使或負擔，依
    協議由一方或雙方共同任之。未為協議或協議不成者，法院
    得依夫妻之一方、主管機關、社會福利機構或其他利害關係
    人之請求或依職權酌定之，民法第1055條第1 項定有明文。
    又父母不繼續共同生活達六個月以上時，關於未成年子女權
    利義務之行使或負擔，準用第1055條、第1055條之1 及第10
    55條之2 之規定；但父母有不能同居之正當理由或法律另有
    規定者，不在此限，此亦為民法第1089條之1所明定。
三、經查：
  (一)聲請人主張兩造係夫妻，婚後共同育有未成年子女陳瑋慈、
    陳瑋涵，現婚姻關係仍存續中，惟兩造未繼續共同生活已達
    1年8個月以上，且相對人因車禍受傷後無法行使負擔兩造未
    成年子女之權利義務等情，有聲請人所提之戶籍謄本、診斷
    證明書影本、學習表現通知單影本、在職證明及相對人監護
    人提出之殘障手冊影本附卷可憑，復為兩造所不爭執，堪信
    為真實。
  (二)另經本院囑託社會工作師事務所對於兩造進行調查及訪視，
    業據其提出訪視報告略以：
    1.聲請人部分：
    (1)監護動機評估：案母（即聲請人）因案主們（即本件未成
      年子女）的學校在大園，從桃園到大園學校車程需要40幾
      分鐘。案主們每天都需要很早起床出門，又案母下班後去
      接案主們回家都已七點多，已影響到案主們的作息。案母
      表示並未要離婚，主要是考量案主們的學校距離案外祖父
      家太遠，需辦理案主們轉學，但因為與案祖父母還有其他
      官司爭議，無法與案祖父母溝通。評估案母的監護動機係
      以案主們利益為考量，故聲請改定監護，無明顯不良動機
      。
    (2)就案家整體評估：案母身心狀況無明顯異常情形，評估
      案母之身心狀況與親職能力能提供案主們教養所需；依
      據100年度7月起公告每人每月最低生活所需新臺幣（下同
      ）10,244元*3人（案主二人、案母）為30,732元，住所為
      案外祖父所有，無搬遷之必要。綜合以上評估，案母的收
      支與居住能提供案主們生活所需。
    (3)就資源狀況、未來照顧計畫、子女被監護意願評估：案母
      有足夠的資源運用，無明顯不良之照顧計畫，評估案主們
      較期待由案母監護。
    (4)綜合以上評估，由於案母在動機、親職、經濟能力與照顧
      計畫並無明顯不適任之情形，故評估案母無明顯不適合擔
      任監護人等語。
    2.相對人部分：由於案父為無行為能力人，由案祖父代為爭
      取監護權。
    (1)監護動機評估：評估案祖父的監護動機係認為案母無法提
      供案主們良好的養育，故爭取監護權，也同意各自監護一
      名會爭取案主一，無明顯不良動機。
    (2)就身心狀況與親職能力評估：訪視過程案祖父對於社工詢
      問皆能針對問題回應，身心無明顯異常情形。由於案父為
      無行為能力人，能提供之親職能力已明顯不足，而雖案祖
      父能提供親職照顧，但經案主二陳述「案祖父突然進案主
      們的房間打案主二屁股，也沒有說什麼就離開，當時覺得
      屁股很痛」，顯見案祖父在教養上較缺乏教養認知。評估
      案祖父之身心狀況與親職能力能提供案主們教養所需略顯
      不足。
    (3)就經濟狀況評估：依100年度7月起公告每人每月最低生活
      費標準為10244元*5人共51220元(案祖父母、案父、案主
      們)。由於案父為無行為能力人，但仍有案祖父母可協助
      負擔，而案祖父個人收支雖入不敷出，但有存款，且有案
      曾祖父可提供教育基金，應能提供案主們教養所需。綜合
      以上評估，案祖父的收支與居住能提供案主們生活所需。
    (4)就資源狀況、未來照顧計畫、子女被監護意願評估：案祖
      父有足夠的資源運用，無明顯不良之照顧計畫，評估案主
      們較期待由案母監護。
    (5)綜合以上評估，由於案父為無行為能力人已不適合擔任監
      護人，而由案祖父代為爭取監護權，案祖父除在親職教養
      上略顯不足外，在動機、經濟能力與照顧計畫並無明顯不
      適任之情形，評估相對人無明顯不適合擔任監護人。
    3.雙方訪視後總結：由於案父為無行為能力人，已明顯不適
      任，由案祖父代為爭取監護權。雖然雙方都並無明顯不適
      任之情形，而雙方在生活起居及經濟皆能提供案主們所需
      ，但在親職能力上案祖父較缺乏親職教養認知，而案主們
      感情深厚不願分開，也皆期待由案母監護，考量父母為第
      一順位監護人、手足不分離及案主們之意願，建議由案母
      擔任監護人等語，有親愛社會工作師事務所100年12月7日
      第5111號訪視評估報告表附卷可參。
四、本院審酌上開訪視報告及一切情狀，認聲請人之身心狀態及
    親職能力足供2名未成年子女所需，且亦有足夠之支援系統
    ，又聲請人於相對人因車禍受傷情況下，長期與2名未成年
    子女同住，與子女之相處及教養照顧情形良好，無不適任監
    護人情況；而相對人現無行為能力，其身心狀態是否足供子
    女教養所需已有疑慮之處，雖其監護人即相對人之父陳春來
    願代為照顧2名未成年子女，惟其親職能力較缺乏，又考量
    父母為第一順位監護人，是各方面相較於聲請人顯係較適任
    之監護人；另考量本件2名未成年子女之意願，其2名未成年
    子女陳瑋慈、陳瑋涵分別為11歲及9歲，感情很好，不願分
    離，且較期待由母親監護，因其已有一定之認知及判斷能力
    ，是其渠等意願自應予以尊重。綜合上情，本院認兩造所生
    之未成年子女陳瑋慈、陳瑋涵權利義務之行使或負擔由聲請
    人任之，應較符合2名未成年子女之最佳利益，爰依法酌定
    如主文所示。
五、依非訟事件法第21條第2項、民事訴訟法第95條、第78條，
    裁定如主文。
中    華    民    國    100    年    12  月    20    日
                  家事法庭 法  官  陳添喜
上列正本係照原本作成。
如對本裁定抗告，須於裁定送達後10日內向本院（桃園縣中壢市
○○路○段388號）提出抗告狀並表明抗告理由，並按他造人數
提出繕本，並繳納抗告費新台幣1,000元。
中    華    民    國  100     年    12    月    20    日
                          書記官  劉昆鑫